【裁判字號】    91,上,737
【裁判日期】    920916
【裁判案由】    分割共有物
【裁判全文】
臺灣高等法院民事判決                              九十一年度上字第七三七號
    上  訴  人  甲○○
    上  訴  人  乙○○
    共      同
    訴訟代理人  李佳翰律師
    複 代理 人  林清源律師
    被 上訴 人  丙○○
    訴訟代理人  蘇美妃律師
    複 代理 人  蘇慶福
右當事人間分割共有物事件，上訴人對於中華民國九十一年七月二十二日臺灣基隆地
方法院九十一年度訴字第一二二號第一審判決提起上訴，本院判決如左：
    主      文
上訴駁回。
第二審訴訟費用由上訴人負擔。
    事      實
甲、上訴人方面：
壹、聲明：
一、原判決廢棄。
二、被上訴人在第一審之訴駁回。
貳、陳述：除與原判決記載相同部分，予以引用外，並補稱略以：
一、本件上訴人未就系爭二二一建號建物之基地所有權利應有部分辦妥登記，無從合
    併建物變賣分割。
二、系爭二二一建號建物尚有公共使用部分即二二二建號建物，不論原物分割或變賣
    分割，均無法獨立使用。
乙、被上訴人方面：
壹、聲明：上訴駁回。
貳、陳述：除與原判決記載相同部分，予以引用外，並補稱略以：
一、系爭大樓之共同使用部分為基隆市○○區○○段三小段二二二建號建物，自該建
    物登記謄本可證，兩造共有系爭二二一建號建物，就上開共同使用部分並無應有
    部分。
二、被上訴人於系爭大樓僅共有系爭二二一建號建物，而上訴人乙○○除系爭二二一
    建號建物外，另共有一七五建號建物及一七六建號建物，其應有部分各為二分之
    一，上訴人甲○○另共有一七五建號建物及一七六建號建物，其應有部分各為二
    分之一，及單獨所有一七八建號建物，故兩造於系爭土地之所有權應有部分並不
    相同。
三、系爭二二一建號建物只有一個門牌號碼，地下一層之用途為商店與停車場，停車
    場部分不得變更使用，地下二層之用途為停車場兼防空避難室，無法變更用途，
    有基隆市政府工務局復函可稽，系爭二二一建號建物顯不能供人居住，自無法申
    請增編門牌，而不能為原物分割，應為變價分割。
    理      由
一、本件被上訴人起訴主張：兩造共有坐落基隆市○○區○○段三小段七地號，面積
    三六七平方公尺土地及同所十二地號，面積一五二平方公尺土地（下稱系爭土地
    ），被上訴人應有部分為一萬分之六八一，上訴人應有部分各為二萬分之六八一
    ，及其地方建物即二二一建號，門牌號碼基隆市○○區○○路十二號底層（即地
    下一層及地下二層）房屋面積八三二點九四平方公尺（下稱系爭二二一建號建物
    ），被上訴人應有部分為二分之一，上訴人應有部分各為四分之一（下稱系爭房
    地），兩造間並未以契約訂定不分割之期限，且亦無因物之使用目的不能分割之
    情形，被上訴人曾於民國（下同）九十一年一月間通知上訴人協議分割方法，惟
    上訴人不予置理。系爭房地因使用目的之限制，不能以原物分割，衹能以變賣分
    割等情，求為命變賣兩造共有系爭房地，以所得價金，按應有部分比例分配於兩
    造之判決。
    上訴人則以：兩造共有系爭二二一建號建物為七層樓房之底層，而兩造亦均為坐
    落基地之共有人，惟該基地尚有其他共有人，如採變賣分割，將造成建物與其基
    地應有部分分離而為移轉，與公寓大樓管理條例第四條第二項規定有違；又系爭
    二二一建號建物之用途為停車場兼防空避難室，現況並不容許車輛出入，無法獨
    立使用，上訴人間亦不願於分割後，仍維持共有，如於分割後予以砌牆，必有一
    人分得部分無法獨立出入，即系爭二二一建號建物因欠缺獨立性而不得分割云云
    ，資為抗辯。
二、被上訴人所主張除分割方法外之前揭事實，業據其提出土地及建物登記謄本及通
    知信函為證（見原審卷十至一七、二一頁），且為上訴人所不爭執，自堪信為真
    實。
三、按依民法第八百二十三條第一項及第八百二十四條第二項規定，各共有人非因物
    之使用目的不能分割或契約訂有不分割之期限者，得隨時請求分割共有物；分割
    之方法，不能協議決定者，法院得因任何共有人之聲請，命為以原物分配於各共
    有人，或變賣共有物，以價金分配於各共有人。經查系爭房地並無因物之使用目
    的不能分割之情形，且兩造間亦未以契約訂定不分割之期限，被上訴人曾於九十
    一年一月十一日函請上訴人協議分割方法，惟上訴人不予置理等情，為兩造所不
    爭執，並有通知信函可憑（見原審卷第二一頁），即兩造於本件訴訟進行中就系
    爭房地之分割方法，亦始終不能協議，從而被上訴人請求裁判分割，自屬有據。
四、次查系爭建物地下一層用途為商店與停車場，地下二層為停車場兼防空避難室，
    故地下二層部分應係作為停車場兼防空避難室使用，無法變更用途，地下一層作
    商店及停車場空間使用，停車場部分不得變更使用，有基隆市政府工務局九十二
    年六月十二日基府工管壹字第０九二００四六七九七號復函可憑（見本院卷一七
    二頁），而地下一層設有汽車昇降機，並有上開復函附件之平面圖可稽（見本院
    卷一七三、一七四頁）。雖系爭房地之現狀，曾經原審及本院赴現場勘驗結果，
    發現正閒置中，並無汽車昇降機存在（見原審卷第三五頁、本院卷一六三至一六
    五頁），惟該建物地下二層部分應作為停車場兼防空避難室使用，無法變更用途
    ，地下一層作停車場部分不得變更使用，已如上述，即地下一層及地下二層具有
    作為停車場使用之一體性，且地下二層之停車場應經由地下一層之汽車昇降機進
    出，地下一層及地下二層顯不能為原物分割，從而被上訴人請求變賣分割，即屬
    有據。
五、又被上訴人就系爭門牌號碼基隆市○○區○○路十二號大廈僅共有系爭二二一建
    號建物，其應有部分為二分之一，因而亦共有系爭土地，其應有部分為一萬分之
    六八一，有建物及土地登記謄本可稽（見原審卷十至十二頁），且為上訴人所不
    爭執；而上訴人除系爭二二一建號建物外，上訴人甲○○另共有一七五建號建物
    及一七六建號建物，其應有部分各二分之一，上訴人乙○○另共有一七五建號建
    物、一七六建號建物，其應有部分各二分之一、及單獨所有一七八建號建物，有
    建物及土地登記謄本可憑（見本院卷四八至五二頁），故上訴人就系爭土地應有
    部分並不相同，雖上訴人未依土地登記規則第八十三條規定，於登記簿加註彼等
    就共有系爭二二一建號建物所應有之系爭土地所有權應有部分範圍，惟被上訴人
    就系爭大廈即僅共有系爭二二一建號建物應有部分二分之一，則上訴人就共有系
    爭二二一建號建物應有部分既各為四分之一，合計二分之一，則彼等因而就共有
    系爭土地之應有部分，亦應與被上訴人所應有之一萬分之六八一相同，是上訴人
    就共有系爭土地之應有部分，每人應各為二萬分之六八一，已堪認定，顯見上訴
    人所辯彼等就系爭土地之應有部分範圍不明，被上訴人不得請求分割云云，殊不
    足取。又被上訴人係請求將兩造共有之系爭二二一建號建物及其坐落系爭土地之
    上開應有部分一併變賣分割。又系爭二二一建號建物並未分擔所屬建築物之共用
    部分即二二二建號建物，有上開登記謄本可稽（見本院卷四五至四七頁），並未
    違反公寓大廈管理條例第四條第二項：「專有部分不得與其所屬建築物共用部分
    之應有部分及其基地所有權或地上權之應有部分分離而為移轉或設定負擔」之規
    定，顯見上訴人所辯被上訴人請求變賣分割，違反上開規定云云，亦不足取。
六、綜上所述，被上訴人請求將兩造共有之系爭房地准予變賣，以所得價金，按應有
    部分比例分配於兩造，自屬應予准許。從而原審判命兩造共有之系爭房地應予變
    賣分割，以所得價金，按應有部分比例分配於兩造，並無不合。上訴論旨仍執前
    詞，指摘原判決不當，求予廢棄改判，為無理由。
七、至兩造其餘之攻擊及防禦方法，及未經援用之證據，經本院斟酌後，認為均不足
    以影響本判決之結果，自無逐一詳予論駁之必要，併此敘明。
八、據上論結，本件上訴為無理由，依民事訴訟法第四百四十九條第一項、第七十八
    條、第八十五條第一項前段，判決如主文。
中      華      民      國    九十二    年      九      月     十六     日
                              民事第十三庭
                                  審判長法  官  林  鄉  誠
                                        法  官  劉  清  景
                                        法  官  鄭  威  莉
正本係照原本作成。
如不服本判決，應於收受送達後二十日內向本院提出上訴書狀，其未表明上訴理由者
，應於提出上訴後二十日內向本院補提理由書狀（均須按他造當事人之人數附繕本）
上訴時應提出委任律師或具有律師資格之人之委任狀；委任有律師資格者，另應附具
律師資格證書及釋明委任人與受任人有民事訴訟法第四百六十六條之一第一項但書或
第二項（詳附註）所定關係之釋明文書影本。
中      華      民      國    九十二    年      九      月     十九     日
                                        書記官  吳  瑞  英
附註：
民事訴訟法第四百六十六條之一（第一項、第二項）：
對於第二審判決上訴，上訴人應委任律師為訴訟代理人。但上訴人或其他法定代理人
具有律師資格者，不在此限。
上訴人之配偶、三親等內之血親、二親等內之姻親，或上訴人為法人、中央或地方機
關時，其所屬專任人員具有律師資格並經法院認為適當者，亦得為第三審訴訟代理人
。


司法院資訊處製作；財團法人民間司法改革基金會備份。
